【裁判字號】    91,訴,2382
【裁判日期】    920415
【裁判案由】    遷讓房屋等
【裁判全文】
臺灣臺北地方法院民事判決  九十一年訴字第二三八二號
    原      告    乙○○
    訴訟代理人    潘正芬律師
    複  代理人    林螢秀律師
    被      告    甲○○
右當事人間請求遷讓房屋等事件，本院判決如左：
    主    文
被告應將門牌號碼台北縣新店市○○街三十二號一樓及二樓建物遷讓返還原告。並應
給付原告新臺幣壹佰壹拾萬壹仟肆佰伍拾元，及其中新臺幣壹佰零陸萬元自民國九十
一年三月二十日起至清償日止，按週年利率百分之五計算之利息。
原告其餘之訴駁回。
訴訟費用由被告負擔三分之二，餘由原告負擔。
本判決原告勝訴部分得假執行。
原告其餘假執行之聲請駁回。
    事    實
甲、原告方面：
一、聲明：
  (一)被告應給付原告新台幣（下同）二百四十二萬一千四百五十元，及其中二百三十
    八萬元自起訴狀繕本送達翌日起至清償日止，按週年利率百分之五計算之利息。
  (二)被告應將門牌號碼台北縣新店市○○街三十二號一樓及二樓建物遷讓返還原告。
  (三)願供擔保請准宣告假執行。
二、陳述：
  (一)被告向原告承租原告所有門牌號碼台北縣新店市○○街三十二號一樓房屋，及訴
    外人翁秀花所有同址二樓房屋，約定一樓部分之租金為每月四萬二千元，一、二
    樓之租金為每月共計六萬元，租賃期間自民國八十八年六月二十八日起至九十三
    年六月二十七日止，詎自八十九年十月份起，被告即未給付原告租金，迄至九十
    年三月二十六日為止，業已積欠六個月租金，原告屢以口頭催告被告給付租金未
    獲置理，嗣原告預定二個月履行期間催告被告支付租金，並經被告出具承諾書，
    承諾自九十年三月二十六日起兩個月內還清前述積欠租金三十六萬元，並付利息
    月息一分，若二個月後尚未還清，餘款以月息一分二釐計算，均為複利。但被告
    嗣後仍未依約定在二個月期限內支付租金，原告乃於九十年七月二十四日以新店
    郵局第一六六一號存證信函通知被告終止系爭租賃契約，並請求被告於同年月二
    十七日搬遷完畢，兩造間租賃關係已合法終止，被告已無占有系爭房屋之權源，
    卻占有至今，拒不歸還，為此，原告除依租賃物返還請求權請求被告將系爭房屋
    一、二樓交還原告外，亦得依民法第七百六十七條請求騰空交還系爭房屋一樓。
  (二)被告迄今均未償還積欠之租金，被告應給付租金及利息、違約金如下：
  1.自八十九年十月起至九十年三月止之三十六萬元租金及利息：
    依被告於九十年三月二十六日所書立之承諾書，明白約定自簽立承諾書之日起
      二個月以月息一分計算利息，二個月後未還清，則依月息一分二釐計算。故此
      筆租金欠款於四、五月之利息，依承諾書約定，以月息一分計，360000(租金
      欠款)X1/100( 利率)X2( 積欠月數)=7200 元，則四、五月利息共計7200元。
    自九十年六月起至同年十二月止之利息，以月息一分二釐計，360000(租金欠
      款)X1.2/100( 利率)X7( 積欠月數)=30240 元，則九十年六至十二月之利息共
      計30240元。
    自九十年四月起至九十年十二月止之利息為7200+30240=37440(元)，加計本金
      共計三十九萬七千四百四十元。
  2.自九十年四月起至七月止之租金及利息：
    租金：60000(月租金)X4(租欠月數)=240000元。
    利息：60000（每月租金）X4(積欠月數)X0.05 （法定利率）／365X122（天）
      ＝4010。
    共計240000+4010元=244010元。
  3.自九十年八月起至九十一年元月止違約金部份：
    兩造之房屋租賃契約書第六條，已明定違約金之罰款，係以租金之五倍為計算，
    故每月違約金應以三十萬元計。原告已於九十年七月底某日合法終止系爭租賃契
    約，惟被告迄今均未搬離，違約時間自九十年八月至九十一年一月共達六月（其
    餘月份尚未請求）。本件違約金之請求，原告依約每月本應以五倍之租金之計算
    ，故依每月60000（租金）X5倍Ｘ6個月=180萬元。
  4.綜上，原告請求租金、利息及違約金，為397440+244010+0000000=2,441,450元
    、而被告前於九十年十一月二十二日已委由其子代為清償租金欠款二萬元，故將
    該二萬元予以扣除後，本件請求之金額為二百四十二萬一千四百五十元。其中租
    金三十六萬元、二十四萬元，及違約金一百八十萬元，扣除已償還之二萬元，共
    計二百三十八萬元部分，並自起訴狀繕本送達翌日起至清償日止，按週年利率百
    分之五計算之利息。
三、證據：提出房屋租賃契約書、承諾書各一件、建物登記謄本、存證信函各二件為
    證。
乙、被告方面：
    被告未於最後言詞辯論期日到場，惟據其以前到庭所為之聲明及陳述略以：
一、聲明：駁回原告之訴及假執行之聲請。
二、陳述：伊於九十一年三月間就搬遷了，屋內有一些垃圾未清掃，現在只剩下升降
    機尚未搬走，伊也是要把升降機搬走，伊有時候還會到系爭房屋裡面看一看並收
    一些信件，系爭房屋不用鑰匙就可進去。被告於九十一年二、三月間有陸續給付
    原告二萬元、三萬元、八萬元、四萬元、二萬五千元、五萬元、六萬元，但原告
    不願意寫收據給伊。
    理    由
一、被告未於最後言詞辯論期日到場，查無民事訴訟法第三百八十六條各款所列情形
    ，茲依原告之聲請，由其一造辯論而為判決。
二、原告主張：被告向原告承租原告所有門牌號碼台北縣新店市○○街三十二號一樓
    房屋，及訴外人翁秀花所有同址二樓房屋，約定一樓建物部分之租金為每月四萬
    二千元，一、二樓建物之租金為每月共計六萬元，租賃期間自八十八年六月二十
    八日起至九十三年六月二十七日止，詎被告自八十九年十月份起，即未依約給付
    租金，原告屢以口頭催告被告給付租金未獲置理，嗣原告預定二個月履行期間催
    告被告支付租金，被告於九十年三月二十六日承諾自該日起兩個月內還清其積欠
    之租金，並承諾在二個月內，支付以月息一分計算之遲延利息，逾期清償超過二
    個月者，則另支付按月息一分二釐計算之遲延利息，但被告嗣後仍未依約定在二
    個月期限內支付租金，原告乃於九十年七月二十四日以新店郵局第一六六一號存
    證信函通知被告終止系爭租賃契約，但被告迄今仍未交還系爭房屋，為此起訴請
    求被告遷讓返還系爭房屋，並給付八十九年十月至九十年三月之租金三十六萬
    元，及九十年四月至五月二個月期間按月息一分計算之遲延利息七千二百元、九
    十年六月至十二月七個月期間按月息一分二釐計算之遲延利息三萬零二百四十元
    九十年四月至同年七月之租金二十四萬元，及按年息百分之五計算之遲延利息
    四千零一十元自九十年八月起至九十一年一月止六個月期間之違約金一百八十
    萬元，扣除被告已清償之二萬元，共計二百四十二萬一千四百五十元，及其中二
    百三十八萬元自起訴狀繕本送達翌日起算至清償日止，按週年利率百分之五計算
    之利息等語。
    被告則以：被告已於九十一年三月間就搬遷了，剩下升降機尚未搬走，系爭房屋
    不用鑰匙就可進去；被告於九十一年二、三月間陸續給付原告二萬元、三萬元、
    八萬元、四萬元、二萬五千元、五萬元、六萬元等語，資為抗辯。
三、按承租人租金支付有遲延者，出租人得定相當期限，催告承租人支付租金，如承
    租人於其期限內不為支付，出租人得終止租約。租賃物為房屋者，遲付租金之總
    額，非達二個月之租額，不得依前項之規定終止租約。其租金約定於每期開始時
    支付者，並應於遲延給付逾二個月時，始得終止契約。民法第四百四十條第一項
    定有明文。
四、查原告主張被告向原告承租原告所有門牌號碼台北縣新店市○○街三十二號一樓
    房屋，及訴外人翁秀花所有同址二樓房屋，約定一樓建物部分之租金為每月四萬
    二千元，一、二樓建物之租金為每月共計六萬元，租賃期間自八十八年六月二十
    八日起至九十三年六月二十七日止，詎被告自八十九年十月份起，即未依約給付
    租金，迄至九十年三月間止，已積欠六個月之租金三十六萬元，原告屢以口頭催
    告被告給付租金，嗣原告預定二個月履行期間催告被告支付租金，被告乃於九十
    年三月二十六日承諾自該日起兩個月內還清其積欠之六個月租金共計三十六萬元
    ，並承諾在二個月內，支付以月息一分計算之遲延利息，逾期清償超過二個月者
    ，則另支付按月息一分二釐計算之遲延利息，但被告嗣後仍未依約定在二個月期
    限內支付租金，原告乃於九十年七月二十四日以新店郵局第一六六一號存證信函
    通知被告終止系爭租賃契約之事實，被告除辯稱：被告已於九十一年三月間搬遷
    ，僅剩升降機尚未搬走，系爭房屋不用鑰匙就可進去；被告於九十一年二、三月
    間陸續給付原告二萬元、三萬元、八萬元、四萬元、二萬五千元、五萬元、六萬
    元云云外，對兩造關於租金、遲延利息之約定，及其已於九十年七月底某日收受
    上揭終止租賃契約之通知，系爭租賃契約業經原告合法終止等其餘事實均不爭執
    ，並據原告提出房屋租賃契約書、承諾書各一件、建物登記謄本、存證信函各二
    件為證，堪信為真實，足認系爭租賃契約已於九十年七月底終止。
五、原告主張系爭租約終止後，被告迄今尚未交還系爭房屋之事實，被告雖辯稱：被
    告已於九十一年三月間搬遷，僅剩下升降機尚未搬走，系爭房屋不用鑰匙就可進
    去云云，但為原告所否認，被告就其主張有利於己返還租賃物之事實應負舉證之
    責。查被告尚未將其升降機搬走，且未將鑰匙交還原告一節，為被告所不爭執，
    縱若其所述系爭房屋不用鑰匙即可進入屬實，其依法仍應負返還租賃物之義務，
    被告復未舉證證明其已將系爭房屋交還原告，亦未主張已為拋棄房屋占有之意思
    表示，堪認被告尚未將系爭租賃物返還原告。故原告依租賃物返還請求權，請求
    被告將系爭房屋一、二樓返還原告，及依民法第七百六十七條之規定請求被告將
    其所有系爭房屋一樓返還，均屬有據。
六、又被告另辯稱：被告於九十一年二、三月間有陸續給付原告二萬元、三萬元、八
    萬元、四萬元、二萬五千元、五萬元、六萬元云云，然原告除自承被告於九十年
    十一月二十二日委由其子代為清償二萬元外，否認被告有其他清償之行為，被告
    就其主張清償之事實，復未舉證證明以實其說，是被告所辯清償超過二萬元部分
    ，並不足採。本件被告既未依約支付原告自八十九年十月起每月六萬元之租金，
    且未依其九十年三月二十六日之承諾支付遲延利息，則原告請求被告給付八十
    九年十月至九十年三月之租金三十六萬元，及九十年四月至五月二個月期間按月
    息一分計算之遲延利息七千二百元、九十年六月至十二月七個月期間按月息一分
    二計算之遲延利息三萬零二百四十元九十年四月至同年七月之租金二十四萬元
    ，及按年息百分之五計算一百二十二日之遲延利息四千零一十元，扣除被告已清
    償之二萬元，共計六十二萬一千四百五十元，及其中五十八萬元（即租金三十六
    萬元、二十四萬元，扣除二萬元之餘額）自起訴狀繕本送達翌日即九十一年三月
    二十日起至清償日止，按週年利率百分之五計算之法定遲延利息部分，應予准許
    。
七、次按，兩造簽訂之房屋租賃契約書第六條約定「乙方（指被告）於租期屆滿時，
    除經甲方（指原告）同意繼續出租外，應即日將租賃房屋誠心照原狀遷空交還甲
    方，不得藉詞推諉或主張任何權利，如不即時遷該文還房屋時，甲方每月得向乙
    方請求按照租金五倍之違約金至遷讓完了之日為止，乙方及連帶保證人丙方，決
    無異議。」，有系爭租賃契約書附卷可稽。本件原告主張其已於九十年七月底某
    日送達終止之通知，系爭租賃契約已合法終止之事實，原告雖未提出催告函之掛
    號郵件收件回執，但被告對收受終止之通知並不爭執，已如前述，則原告主張依
    上開房屋租賃契約書第六條之約定，被告於租賃關係消滅後，仍未遷出系爭房屋
    ，應給付被上訴人按租金五倍計算之違約金，自屬有據。再按，約定之違約金額
    過高者，法院得減至相當之數額，民法第二百五十二條定有明文。又違約金之約
    定苟有過高情事，法院即得依職權核減至相當之數額，非必由債務人請求核減；
    最高法院七十九年台上字第一六一二號、四十九年台上字第八○七號判例，均可
    資參照。本件依兩造簽訂之上開房屋租賃契約書第六條約定，原告雖得向被告請
    求按租金五倍之違約金，然本院斟酌原告所受之損害及社會情狀，認原告請求按
    租金六倍計算之違約金即每月三十萬元，仍屬過高，應酌減為按月以八萬元計算
    ，始為相當。是原告依房屋租賃契約第六條之約定，請求被告給付自九十年八月
    起至九十一年一月止六個月期間之違約金一百八十萬元，在四十八萬元之範圍內
    ，應予准許；逾此部分之請求，即屬無據。
八、從而，原告請求被告騰空返還系爭房屋，及請求被告給付租金、約定遲延利息共
    六十二萬一千四百五十元、違約金四十八萬元，共計一百一十萬一千四百五十元
    ，及其中一百零六萬元（580000+480000=0000000） 自起訴狀繕本送達翌日即九
    十一年三月二十日起至清償日止，按週年利率百分之五計算之利息之範圍內，為
    有理由，應予准許，又此部分屬因建築物定期租賃關係所生之爭執涉訟所為被告
    敗訴之判決，爰依民事訴訟法第三百八十九條第一項第三款之規定，職權宣告假
    執行；原告逾此部分之請求，為無理由，應予駁回，此部分其假執行之聲請，因
    訴之駁回已失所附麗，應併予駁回。
九、結論：本件原告之訴，為一部有理由，一部無理由，依民事訴訟法第七十九條但
    書、第三百八十九條第一項第三款，判決如主文。
中      華      民      國    九十二    年      四      月      十五    日
                                            民事第五庭法      官  羅富美
右為正本，係照原本作成。
如對本判決上訴，須於判決送達後廿日內向本院提出上訴狀
中      華      民      國    九十二    年      四      月      十五    日
                                                      法院書記官  郭錦賢


司法院資訊處製作；財團法人民間司法改革基金會備份。
